---
title: "intra-exo1 STT3030-ACT6010 A2024"
author: ABCD12345678
output: html_document
---

--- *Ne pas changer le préambule suivant*

```{r setup, include=FALSE}
library(ISLR2)
library(glmnet)
REMPLIR <- 0 # instruction inutile permettant juste de compiler le .Rmd
```

# Exercice pratique

```{r}
library(ISLR2)
library(glmnet)
data(Boston)
```

## 1 Bases entrainement et test

--- *Ne pas changer le code suivant*

### méthode 1

```{r}
set.seed(123)
train <- sample(nrow(Boston), nrow(Boston) * 2/3)
test  <- sample(nrow(Boston), nrow(Boston) * 1/3)
Boston_train_1 <- Boston[train,]
Boston_test_1  <- Boston[test,]
```

### méthode 2

```{r}
set.seed(123)
Boston <- Boston[order(Boston$crim),]
train <- sample(1:(round(nrow(Boston) * 2/3)))
Boston_train_2 <- Boston[train,]
Boston_test_2  <- Boston[-train,]
```

### méthode 3

```{r}
set.seed(123)
train <- sample(nrow(Boston), nrow(Boston) * 2/3)
Boston_train_3 <- Boston[train,]
Boston_test_3 <- Boston[-train,]
```

### Réponse

--- *À compléter*

La méthode 1 ... 

La méthode 2 ...

La méthode 3 ...

### Données

--- *Modifier le code suivant pour choisir la bonne méthode, en changeant* `_x` *en* `_1`, `_2` *ou* `_3`

```{r}
Boston_train <- Boston_train_x
Boston_test  <- Boston_test_x
```

## 2 Plus proches voisins 

--- *Ne pas changer le code suivant*

```{r}
indiv <- Boston_test[1,]
x <- as.numeric(indiv["age"])
```

Le *premier* individu dans la base de test `Boston_test` est d'âge `r round(x,2)`.

--- *À compléter*

```{r}
nb_voisins <- 10
```

La moyenne de `log(crim)` des 10 personnes dans la base `Boston_train` dont l'âge est le plus proche de `r round(x,2)` est *À compléter*

## 3 Modèle linéaire 

--- *À compléter*

```{r}
model_lm <- lm(log(crim) ~ .)
```

```{r}
MSE_test_lm <- REMPLIR
```

## 4 Modèles linéaires Ridge et Lasso

--- *Ne pas modifier*

```{r}
Boston_X_train <- model.matrix(log(crim) ~ ., data = Boston_train)
Boston_X_test  <- model.matrix(log(crim) ~ ., data = Boston_test)
Boston_y <- Boston_train$crim
```

### Modèles linéaires Ridge

--- *À compléter*

```{r}
model_ridge <- REMPLIR
MSE_test_ridge <- REMPLIR
```

```{r}
model_ridge_star <- REMPLIR
```

```{r}
model_lasso <- REMPLIR
MSE_test_lasso <- REMPLIR
```

```{r}
model_lasso_star <- REMPLIR
```

## 5 Modèle linéaire Lasso et sélection de variable

```{r}
model_lm_1 <- lm(log(crim) ~ REMPLIR)
MSE_test_lm_1 <- REMPLIR
```

```{r}
model_lm_2 <- lm(log(crim) ~ REMPLIR)
MSE_test_lm_2 <- REMPLIR
```

## 6 Modèle logistique

--- *Ne pas changer le code suivant*

```{r}
seuil <- 0.25
Boston_prop <- (Boston_y > seuil)*1
Boston_train$crim <- (Boston_train$crim > seuil)*1
```

--- *À modifier*

```{r}
model_logistique <- glm(REMPLIR,
                        family = "binomial")
```

## 7 Modèle logistique régularisé

```{r}
seuil <- 0.25
Boston_prop <- (Boston_y > seuil)*1
```

```{r}
model_lasso_proportion <- REMPLIR
```
